【裁判字號】    98,上易,350
【裁判日期】    980901
【裁判案由】    恐嚇取財
【裁判全文】
臺灣高等法院臺南分院刑事判決         98年度上易字第350號
上  訴  人
即  被  告  甲○○
輔  佐  人  乙○○
上列上訴人因恐嚇取財案件，不服臺灣臺南地方法院97年度易字
第1784號中華民國98年3 月25日第一審判決（起訴案號：臺灣臺
南地方法院檢察署97年度偵字第10515 號），提起上訴，本院判
決如下：
    主  文
原判決撤銷。
甲○○幫助共同意圖為自己不法之所有，以恐嚇使人將本人之物
交付，累犯，處有期徒刑肆月，如易科罰金以新臺幣壹仟元折算
壹日。
    事  實
一、甲○○前因偽造文書案件，經臺灣高雄地方法院於民國（下
    同）96年3月22日以96年度訴字第504號判決判處有期徒刑4
    月，甲○○提起上訴，由臺灣高等法院高雄分院以96年度上
    訴字第1222號受理在案。嗣因撤回上訴而於96年8 月7 日判
    決確定，復經同法院於97年1 月10日以97年度聲減字第308
    號裁定減刑為有期徒刑2 月確定，並於97年4 月7 日易科罰
    金而執行完畢。
二、詎甲○○仍不知悔改，於上開有期徒刑執行完畢後5 年內，
    明知提供本人所有之金融帳戶存摺、金融卡暨密碼予他人使
    用，他人將可能利用其帳戶遂行財產犯罪行為，以避免暴露
    真實身分遭警方查緝等情，竟仍基於幫助他人恐嚇取財之不
    確定故意，於97年5 月初某日，在不詳地點，將其申辦之高
    雄縣大樹九曲堂郵局帳戶（局號：0000000 號，帳號：0000
    000 號）之存摺、提款卡及密碼，交付予姓名年籍不詳之人
    ，嗣該不詳姓名之人於取得上開帳戶存摺、金融卡、密碼後
    ，即與其所屬之擄鴿勒贖集團，共同基於意圖為自己不法所
    有之犯意聯絡，先在不詳地點架網竊取丙○○所有而飛經該
    處之賽鴿3 隻，並從賽鴿腳環取得鴿主丙○○電話，而於97
    年5 月12日致電丙○○，要求丙○○須付出贖款，賽鴿才能
    返回等語，致丙○○心生畏懼，於同日至臺南縣麻豆鎮總爺
    郵局匯款新臺幣（下同）9,010 元至甲○○上開郵局帳戶；
    另基於上開同一之幫助恐嚇取財之犯意聯絡，在不詳時間、
    地點架網竊取廖雪萍家中所飼養而飛經該處之賽鴿2 隻，並
    從賽鴿腳環取得鴿主電話，而於97年5 月12日致電廖雪萍之
    小叔蔡佳陸，恫稱：須付出贖款，賽鴿才能返回等語，致廖
    雪萍心生畏懼，於同日13時16分至南投縣中寮鄉中寮郵局，
    匯款5,010 元至甲○○上開郵局帳戶，旋遭提領一空。嗣經
    丙○○、廖雪萍分別報警處理，始循線查獲上情。
三、案經臺南縣警察局麻豆分局報告臺灣臺南地方法院檢察署檢
    察官偵查起訴暨南投縣政府警察局草屯分局報由臺灣南投地
    方法院檢察署呈請臺灣高等法院檢察署檢察長核轉臺灣高雄
    地方法院檢察署檢察官移送併辦。
    理  由
壹、證據能力方面：
    按現行刑事訴訟法為保障被告之反對詰問權，排除具有虛偽
    危險性之傳聞證據，以求實體真實之發見，於該法第159 條
    第1 項明定被告以外之人於審判外之言詞或書面陳述，除法
    律有規定者外，不得作為證據。而刑事訴訟法第159 條之1
    至159 條之4 有傳聞法則之例外規定，且被告以外之人於審
    判外之陳述，雖不符前4 條之規定，而經當事人於審判程序
    同意作為證據，法院審酌該言詞陳述或書面陳述作成時之情
    況，認為適當者，亦得為證據；當事人、代理人或辯護人於
    法院調查證據時，知有第159 條第1 項不得為證據之情形，
    而未於言詞辯論終結前聲明異議者，視為有前項之同意，刑
    事訴訟法第159 條之5 定有明文。本件檢察官、被告並未就
    被告以外之人即被害人丙○○、廖雪萍於審判外之陳述有所
    爭執，且迄於言詞辯論終結前，均未主張有刑事訴訟法第15
    9 條第1 項不得為證據之情形，是應認已同意作為證據，且
    經本院審酌後，認無不適當之情形，應認為其證詞有證據能
    力。
貳、本院認定事實之依據及理由：
一、訊據被告甲○○固坦承有申辦上開帳戶之存摺、提款卡等情
    ，惟矢口否認將該帳戶交由擄鴿勒贖集團使用，其先於警詢
    時辯稱：伊將該帳戶之存摺、提款卡放在家中，惟僅儲簿遭
    竊遺失，金融卡並未遺失（南縣麻警偵字第0970007787號警
    卷第2至3頁），復於警詢中改稱：之前說錯了，金融卡亦於
    儲簿遭竊時同時遭竊（南縣麻警偵字第0970007787號警卷第
    5 頁），伊將密碼單與提款卡放置在一起云云；嗣後復於檢
    察事務官及原審訊問時，改口辯稱：存簿及提款卡均係遭朋
    友戊○○拿走（97年度核交字第3426號偵卷第7 頁、原審卷
    第18頁）云云。惟查：
(一)、本件涉案之帳戶，乃被告於95年間於高雄縣大樹九曲堂郵局
    開設使用，被害人丙○○、廖雪萍，於97年5 月12日遭不詳
    擄鴿勒贖集團用於電話恐嚇取財，丙○○乃至臺南縣麻豆鎮
    總爺郵局，於同日下午2 時36分許以匯款之方式存入9,010
    元至涉案郵局帳戶內；廖雪萍則於同日13時16分至南投縣中
    寮鄉中寮郵局，匯款5,010 元至甲○○上開郵局帳戶，旋遭
    提領一空等事實，業據被害人丙○○、廖雪萍分別於警詢中
    指訴綦詳（南縣麻警偵字第0970007787號警卷第7 至8 頁；
    投草警刑字第00970009037 號警卷第1 至2 頁），並有被害
    人丙○○、廖雪萍之郵政國內匯款執據（南縣麻警偵字第09
    70007787號警卷第9 頁；投草警刑字第00970009037 號警卷
    第6 頁）、被告甲○○之大樹九曲堂郵局帳戶開戶基本資料
    （南縣麻警偵字第0970007787號警卷第11頁）暨歷史交易明
    細表（南縣麻警偵字第0970007787號警卷第12至15頁）在卷
    可稽，被告對此亦不爭執，堪認涉案郵局帳戶確已遭不詳擄
    鴿勒贖集團用於以電話恐嚇被害人匯款恐嚇取財之用。
(二)、次查：
    (1)被告於警詢時供稱：「（問：當時共失竊多少物品？）高
      雄縣大樹九曲堂郵局儲簿、農民銀行儲簿、印章及戶口名
      簿都被偷了」、「（問：該帳戶於97年5 月2 日申請重設
      密碼，此部分是你所申請？）是的」、「（問：你變更密
      碼目的為何？）因為我的密碼忘記了，要繳納房租以提款
      卡繳納只要30元費用，但直接匯款要80元，所以才會去換
      發ＩＣ晶片提款卡並順便更改密碼」、「（問：你的金融
      卡現放置何處？）放在家裡沒有失竊」、「（問：為何被
      害人匯入之款項部分是遭互徒以卡片提款方式提出，原因
      為何？到底金融卡現在何處？）我之前說錯了，我的金融
      卡於97年5 月12日發現時也被偷了」、「（問：歹徒提取
      被害人匯入款項，部分是以卡片提款，歹徒為何知道你的
      提款密碼？）我把密碼貼在金融卡上面怕忘記密碼，所以
      歹徒才會知道」等語。
    (2)被告於原審審理時供稱：郵局帳戶本欲用於單親補助匯款
      ，但因其不符資格而獲補助，最後一次使用帳戶是以提款
      卡轉帳7000元予房東繳納房租等語。
    (3)查被告之帳戶並未於97年4 月間有轉帳紀錄，此有被告上
      開郵局帳戶交易明細表可資佐證（見警卷頁12），足認被
      告供稱其曾轉帳一節，並不實在。再者，被告被告先於警
      詢時供稱係自己發現上開帳戶存摺遭竊、提款卡未失竊，
      嗣經警檢視提款紀錄後卻改口稱提款卡一併失竊。衡諸被
      告就何時發現上開物品遭竊之供詞前後不一，故是否確有
      被告所辯之失竊存在，已非無疑。
(三)、次按，提款卡密碼乃存款人利用該提款卡提款之唯一途徑，
    故有申辦提款卡者，均會將提款卡密碼默記在心，或記載在
    他處，以求存摺或提款卡不慎遺失時，自己帳戶內之存款不
    致因而遭人盜領。至社會上一般市井百姓，縱有擔心自己無
    法熟記密碼或避免與他組密碼混淆，而將提款卡密碼記載在
    存簿或提款卡上之實例。惟查被告將屆40歲之成年人，有一
    定之社會經驗，其應有能力將自己之提款卡密碼熟記，更無
    另外書寫提款卡密碼並同時貼上，增加密碼同時外洩風險之
    必要，是被告此部分之辯詞亦不符常情。
(四)、綜上所述，被告辯稱前揭郵局存摺、提款卡及記載密碼之等
    物遭人竊取云云，顯係臨訟推諉卸責之詞，均不足採信。再
    參酌詐騙集團通常會先取得帳戶所有人之同意而能完全掌握
    時方才予以使用，絕無持遺失或遭竊或遭騙之存摺、提款卡
    來作為匯款帳戶之用，否則一旦帳戶所有人掛失，被害人匯
    入之款項即遭凍結無法提領，帳戶所有人反可輕易辦理補發
    存摺、變更印鑑、密碼，將款項提領一空，詐騙集團自無可
    能冒此風險而利用該帳戶遂行詐欺取財犯行。是衡諸一般社
    會經驗，倘非由被告自行提供提款卡、存摺等物，並告知密
    碼，詐騙集團當無使用其帳戶之理。是本院認為，被告於九
    十七年五月初某日，在不詳地點，將上開物品交付予不詳之
    人使用之事實，已堪認定。
(五)、末按金融存款帳戶，事關存戶個人財產權益之保障，其專有
    性自屬甚高，且該等專有物品如落入不明人士手中，而未加
    以闡明正常用途，極易被利用為與財產有關之犯罪工具，是
    以除非本人或本人授權使用者，難認有何管道可自由流通使
    用該存摺及提款卡，而一般人亦有妥為保管阻止他人任意使
    用之認識，縱使特殊情況偶有交付他人使用之需，亦必然深
    入了解用途及合理性後，再行提供以使用，方符常情。再依
    我國金融機構實務，一般人開立金融帳戶並無何限制，此為
    吾人依一般生活認知所易於體察之常識，而有犯罪意圖者，
    非有正當理由，竟不使用自己帳戶而徵求他人提供帳戶，客
    觀上可預見其目的，係供為某筆資金之存入，後再行領出之
    用，且該筆資金之存入及提領過程係有意隱瞞其流程及行為
    人身份曝光之用意，一般人本於一般認知能力均甚易於了解
    ，對於將帳戶交予不詳之人使用將可能作為不法之用途應有
    相當之認識。查被告係將屆40歲之成年人，有一定之社會經
    驗，其對上情自不能諉為不知，足認被告對其所交付之物係
    供他人犯罪之用應已有預見，而被告於有預見情形下，仍提
    供他人使用，其有幫助詐欺之不確定故意，實堪認定。
(六)、被告雖又辯稱：存簿及提款卡、密碼係遭朋友戊○○拿走云
    云，證人戊○○於原審97年12月15日審理時，亦證稱自己急
    需用錢，於97年4 、5 月間私自將被告郵局帳戶等物以3000
    元賣予一姓名不詳「阿成」之男子，密碼是因與被告住在一
    起而知悉等語（見原審97年12月15日筆錄）。惟查：
    (1)經臺灣高雄女子監獄於97年12月11日檢送證人即受刑人戊○○於97年12月10日與被告與王世明等人接見時之談話內
      容錄音，經原審於98年3月11日當庭勘驗，有該院勘驗筆
      錄一份，其中對話內容如下：
      『戊○○：我昨天收到開庭的單子…15號…它怎麼寫什麼
                恐嚇取財？
        王世明：那沒有啦，也是只能寫那樣啊，你聽懂沒？
        戊○○：我就…我就是說奇怪，那個口供啊，不知道警
                察是怎麼寫的，到哪是要說什麼？我就說，到
                那你就那樣說，說喔那個小孩子…說我們住在
                一起，孩子都簿子隨便、隨便丟，啊我撿，我
                就說孩子亂丟那個簿子（王世明：嗯！嗯！）
                ，啊我撿去，啊拿去賣王世明：嗯…那樣就對
                了，你不要說…
        戊○○：嗯！嗯！兩本喔！
        王世明：嗯！那個小朋友的啦！（戊○○：好啦!） 他
                的，我跟你說啦，現在…現在他，沒有啦，你
                說他（戊○○：嗯），隨便丟那樣就對了啦！
        戊○○：好啦！好啦！
        王世明：啊你給誰多少，我本來信寄進去，啊信寄不進
                去。
        戊○○：我跟你說啦，你…你就是…你寄信來也沒有關
                ，你寄信來喔你寫「王世明」，我現在說就是
                我哥啊，那個主管問你和我是什麼親戚關係，
                我就說都是姓「王」的，是我堂哥啊！（王世
                明：嗯！嗯！對啦！對啦！）
        戊○○：對啦！啊我跟你說喔！那個…他就說恐嚇取材
                ，我就說反正15號你也要去喔！開庭，吼！對
                ！我就說…他說…你是怎麼撿去…撿去賣…拿
                去賣，我就說孩子亂丟啊！
        王世明：對啦，你就說你看到的，對啦！
        戊○○：對啦！我就說我看到…啊！啊！你就去上班。
        王世明：我跟你說啊你給誰啊，你要說大概出來不然大
                家聽不懂。
        戊○○：對啊！我就說大概…那時候我就沒錢啊！
        王世明：是不是真的
        戊○○：我知道！
        王世明：啊多少錢…你差不多，大約啦！
        戊○○：大約…啊差不多…我就說一本兩仟伍佰。
        王世明：嗯…對啦！
        戊○○：喔…喔…對啦！對啦！我就說兩仟伍佰。
        ‧
        ‧
        ‧
        王世明：阿美啦！啊沒啦，啊不好意思，啊這件事真的
                麻煩你（戊○○：不會啦！）你就幫忙一下，
                聽懂沒啦？（戊○○：啊我知道啦！），出來
                了，你要是出來怎麼樣，你放心啦，我也會做
                到夠的，你聽懂沒啦？
        戊○○：好啦，哥啊！你放心，我跟你說，家裡的事情
                ，你就放心，就是我們兩個合作，有沒有，下
                次我相信一定會賺大錢的。』
        （全部譯文詳見原審卷第90至105 頁），據此，由上開
        內容可知證人戊○○確有於97年12月10日接見被告與王
        世明時，就本案案情有重要關係之事項與被告勾串證言
        ，要可認定。
    (2)再者，證人戊○○於上開錄音光碟勘驗完畢後，經公訴檢
      察官訊問時坦承上開日期之接見談話內容確係被告等人教
      唆證人幫忙作證該帳戶係由證人所出賣，惟實際上證人並
      未拿到被告帳戶，關於被告帳戶之實際下落，其並不清楚
      等語（原審卷第109 至110 頁）。益可認定證人戊○○於
      原審97年12月15日所為者係虛偽陳述，自不足為被告有利
      之認定依據。
二、綜上所述，被告前揭所辯，僅係事後卸責之詞，不足採信，
    本件事證明確，被告幫助恐嚇取財犯行已堪認定，應依法論
    科。
三、被告另請求傳喚證人丁○○，本院認事證已明，無再予傳喚
    之必要，附此敘明。
、論罪科刑：
一、查被告甲○○將其向高雄縣大樹九曲堂郵局所申辦帳戶（帳
    號：00000000000000號）之存摺、印章、提款卡及密碼等物
    ，以不詳代價出賣予姓名年籍不詳之人及其所屬擄鴿勒贖集
    團成員使用，而對被害人丙○○、廖雪萍進行恐嚇，致丙○○心生畏懼，而依擄鴿勒贖集團成員之指示將9,010 元、5,
    010 元匯入甲○○之上開帳戶內，是該姓名年籍不詳之人及
    其所屬擄鴿勒贖集團成員，均係犯刑法第346 條第1 項恐嚇
    取財罪。又該姓名年籍不詳之人與其所屬擄鴿勒贖集團成員
    間，就上開恐嚇取財犯行，有犯意聯絡及行為分擔，均為共
    同正犯。又本件被害人丙○○遭恐嚇取財之日期為97年5 月
    12日，而被害人廖雪萍遭恐嚇取財日期亦同為97年5 月12日
    ，兩者時間緊接，顯見被告開立前開帳戶之目的本欲提供他
    人使用，依經驗法則，被告應係將上開帳戶交付予詐欺集團
    成員，同時對兩被害人實施恐嚇取財之犯行，係一行為觸犯
    數罪名，為想像競合犯，應從一重之恐嚇取財罪論處。是本
    件臺灣高雄地方法院檢察署併辦之98年偵字第11855 號案件
    部分（即被害人廖雪萍），為本件起訴效力所及，本院自應
    一併審理。
二、按刑法上之幫助犯，係對於犯罪與正犯有共同之認識，而以
    幫助之意思，對於正犯資以助力，而未參與實施犯罪之行為
    者而言（最高法院75年度臺上字第1509號、88年度臺上字第
    1270號判決亦同此意旨）。是如未參與實施犯罪構成要件之
    行為，且係出於幫助之意思提供助力，即屬幫助犯，而非共
    同正犯。查被告提供涉案郵局帳戶供擄鴿勒贖集團恐嚇取財
    所用，核其所為，係犯刑法第30條第1 項前段、第28條、同
    法第346 條第1 項幫助恐嚇取財罪。被告對恐嚇取財正犯提
    供帳戶資以助力，但並未參與恐嚇取財犯罪之實行，應屬幫
    助他人實行犯罪行為，為幫助犯，應依刑法第30條第2 項之
    規定，按正犯之刑減輕之。再查，被告有事實一所示之前科
    紀錄，此有臺灣高等法院被告前案紀錄表、臺灣臺南地方法
    院檢察署刑案資料查註紀錄表各一份附卷可稽，其於有期徒
    刑執行完畢後，5 年以內再犯本件有期徒刑以上刑之罪，為
    累犯，應依刑法第47條之規定加重其刑，並先加後減之。
肆、撤銷原判決之理由：
    原判決以被告之犯行，事證明確，予以論罪科刑，固非無見
    。惟查，本件移送併辦部分即臺灣高雄地方法院檢察署98年
    偵字第11855 號案件（被害人廖雪萍）與起訴部分，係一行
    為觸犯數罪名，兩者為想像競合關係，有裁判上一罪之關係
    ，法院即應併予審理。乃原判決未及將併辦部分一併予以審
    理，即有已受請求事項，未予裁判之違法。被告上訴意旨否
    認犯罪，雖無理由，惟原判決既有可議之處，自應由本院撤
    銷改判之。爰審酌被告提供金融帳戶供他人從事不法使用，
    間接導致犯罪集團因使用人頭帳戶，阻礙警方之查緝而逍遙
    法外，致使受害民眾陸續增加，以此手段行騙詐財者，日益
    猖獗，助長他人犯罪，危害交易秩序與社會治安，且造成本
    案被害人之財產損失，而犯後始終飾詞卸責否認犯行，無證
    據足認已有悔改之意，犯後態度不佳等一切情狀，量處有期
    徒刑肆月，併諭知如易科罰金之折算標準，以示懲儆。
伍、被告甲○○另曾於95年12月間，在不詳地點，將以女兒李慧
    琳名義申辦之中華郵政股份有限公司九曲堂郵局帳號000000
    00000000號帳戶之存摺簿、提款卡、密碼等物，以不詳代價
    交付予姓名、年籍不詳之擄鴿勒贖集團所屬成年人使用。因
    而觸犯刑法第346 條第1 項之幫助恐嚇取財罪，經臺灣高雄
    地方法院97年度審簡字第6287號判處有期徒刑五月，如易科
    罰金以新臺幣一千元折算一日確定在案，有該判決書附於本
    院卷可稽。（見本院卷第20至22頁）經查，上開犯罪時間係
    在95年12月間，與本件犯罪時間係在97年5 月初相較，兩者
    相距約1 年6 月，時間並非同時，亦非緊接，難認係同時為
    之或基於單一犯意所為，兩者並無裁判上一罪之關係。故本
    件非前案之確定判決效力所及，本院自應就本件為實體上之
    審理，附此敘明。
據上論結，應依刑事訴訟法第369 條第1 項前段、第364 條、第
299條第1項前段，刑法第28條、第346條第1項、第55條前段、第
30條第1項前段、第2項、第41條第1項前段、第47條第1項，刑法
施行法第1條之1，判決如主文。
本案經檢察官曾銘芳到庭執行職務。
中    華    民    國    98    年    9     月    1     日
                  刑事第六庭    審判長法  官  董武全
                                      法  官  沈揚仁
                                      法  官  曾文欣
以上正本證明與原本無異。
不得上訴。
                                      書記官  馬愛君
中    華    民    國    98    年    9     月    1     日
附錄本判決論罪科刑法條：
中華民國刑法第346條（單純恐嚇罪）
意圖為自己或第三人不法之所有，以恐嚇使人將本人或第三人之
物交付者，處6 月以上5 年以下有期徒刑，得併科1 千元以下罰
金。
以前項方法得財產上不法之利益，或使第三人得之者，亦同。
前二項之未遂犯罰之。


司法院資訊處製作；財團法人民間司法改革基金會備份。
